臺灣彰化地方法院民事判決　九十一年度重訴字第三三一號
　　原　　　告　乙 ○ ○
　　訴訟代理人　甲 ○ ○
　　　　　　　　胡 宗 智　律師
　　被　　　告　丁 ○ ○　　.
　　訴訟代理人　丙 ○ ○　　　住台北市○○○路○段一一五巷三弄十二號五樓
右當事人間請求侵權行為損害賠償事件，本院於民國九十二年十二月二十九日言詞辯
論終結，判決如左：
    主      文
被告應給付原告新台幣壹拾伍萬陸仟伍佰壹拾捌元及其自民國九十一年十二月十日起
至清償日止，按年息百分之五計算之利息。
原告其餘之訴駁回。
訴訟費用（除減縮及撤回部分外）由被告負擔百分之二，餘由原告負擔。
本判決原告勝訴部分，得為假執行。但被告如以新台幣壹拾伍萬陸仟伍佰壹拾捌元預
供擔保，得免為假執行。
原告其餘假執行之聲請駁回。
    事實及理由
一、原告起訴主張：被告無自小貨車駕駛執照，於九十一年五月十三日上午九時許，
    駕駛其妻陳麗華所有之車牌號碼ＱＵ－二六四八號自小貨車，沿彰化縣埤頭鄉○
    ○○路由西往東方向行駛，行經該路與稻香路之交岔路口，疏未減速慢行，適伊
    騎乘車牌號碼ＯＷＱ－九九三號重型機車，沿稻香路由南向北方向行駛，在通過
    該交岔路口時，機車左前側遭被告所駕駛自小貨車擦撞，致伊因而人車倒地，受
    有頭部外傷（蜘蛛膜下、硬腦膜下及硬腦膜外出血）合併右側肢體偏癱之傷害，
    被告應賠償伊醫療費用新台幣（下同）三萬一千四百二十二元、看護費用八百八
    十萬七千八百六十七元、購買便椅之費用（增加生活上需要）一千元、工作損失
    （減少勞動能力損害）二十九萬七千一百十一元及慰撫金二百萬元（合計一千一
    百十三萬七千四百元），扣除已領取之強制汽車責任保險金一百十七萬七千二百
    五十九元後，為九百九十六萬零一百四十一元等情，本於侵權行為之法律關係，
    求為命如數給付暨自起訴狀繕本送達翌日起加法定利息之判決，並願供擔保聲請
    宣告假執行。
二、被告則以：
  (1)本件車禍係因原告未遵守支線道（稻香路）車應讓幹線道（斗苑東路）車先行之
    規定，逕自稻香路違規衝出欲橫越斗苑東路，致當時時速約三、四十公里之被告
    車煞車不及，右前車門被原告機車前車籃及把手撞及，此由被告車之左前保險桿
    之位置較原告機車前車籃及把手為低，且該保險桿並無凹擦痕，右前車門有明顯
    凹痕即可證明，即被告車有優先通行權。經保險公司之估計，原告應占七成之過
    失責任。由於原告未戴安全帽，其頭部因此受有創傷，造成損害擴大。在車禍前
    ，原告即有肢體及關節不便之情形，並多次在彰化縣永靖鄉宏元診所復健，其車
    禍後復原情形良好，說話、談笑及行動皆無大礙，並無其所主張之右側肢體癱瘓
    之情形。
  (2)依彰化基督教醫院之出院病歷摘要之記載，原告因本件車禍所受的傷害僅在頭部
    ，且已治癒，各項體檢正常，腰及四肢皆能自由活動，亦無癱瘓，經被告在九十
    一年十二月五日錄得原告之生活情形錄影，亦可看出原告身體四肢正常，處理本
    件車禍之警員李明政亦證稱原告在作筆錄時，意識清楚，足徵原告神智清楚，並
    無認知障礙之情形。原告車禍當時，係右腦受傷，並非左腦，車禍後，並曾另因
    他故跌倒，可見其腦震盪、右側肢體乏力（右側肢體係受左腦控制）等傷害，係
    其他事故造成，腰椎滑脫則為老化的結果，均與本件車禍無關。尤以原告本既有
    退化性關節炎及頸脈阻塞及狹窄，且有白內障及視覺障礙，其背部酸痛、頭昏、
    血液循環差等，亦非本件車禍所造成。
  (3)台中榮民總醫院醫師在鑑定時，拒絕被告以儀器為客觀鑑定之要求，並不准被告
    在場，復質問被告為何不與原告和解，及表示其鑑定不出來，惟事後竟製作鑑定
    書。綜觀該項鑑定結果，不但毫無客觀的儀器操作及數據為佐證，鑑定內容又模
    糊不清，純屬醫師個人之臆測。另原告住院時之醫療費、看護費及所需醫療用品
    ，經被告代為支付之金額，合計有十一萬零二百七十六元等語，資為抗辯。
三、原告主張被告於前揭時地無駕照駕駛自小貨車，與被告所騎乘之重型機車碰撞，
    致其身體受有頭部外傷（蜘蛛膜下、硬腦膜下及硬腦膜外出血）之事實，有其所
    提診斷書及彰化縣警察局北斗分局九十二年二月十九日函送本院之偵訊筆錄、道
    路交通事故調查報告表、現場照片二張在卷為證，並為被告所自認，自堪信為真
    實。依該警製筆錄、調查報表及現場照片所示，肇事之交岔路口設有閃光號誌，
    斗苑東路（四線道）閃黃燈，為幹線道，稻香路閃紅燈，為支線道，肇事後，原
    告機車一百八十度轉向左倒於交岔路口之東南側，遺有刮地痕一．六公尺，並無
    煞車痕，機車倒停及刮地痕位置，均屬斗苑東路東向外側車道之軌跡內，被告車
    肇事前未煞車，於發現肇事後，減速往前靠右往行駛停於現場路邊（參被告警訊
    筆錄），車右門處有略為凹陷痕跡，車右前保險桿未見碰撞痕跡。由此可知，兩
    車係在交岔路口原告機車倒地留下刮痕之處發生碰撞，再參照雙方車輛之損壞狀
    況及各自前進之方向，應係原告機車之左前車頭（車籃）與被告車之右前車門凹
    陷處直接發生碰撞，被告機車因受被告車往前力量的影響，而使其車頭轉向倒地
    。另由被告係在肇事前未煞車，肇事後始減速行駛，可知在肇事前，被告並未發
    現原告機車無訛，其未減速接近，小心通過路口，甚為顯然。原告雖稱其有停看
    斗苑東路有無來車後再通過云云。惟原告所騎機車肇事前之時速已達三、四十公
    里，兩車碰撞地點，又與稻香路甚為接近，苟其確有停車確認斗苑東路有無來車
    ，必然會發現被告之自小貨車，在兩車碰撞前，亦會因緊急煞車而留下煞車痕，
    其所稱有暫停查看左右來車，要屬事後卸責任之詞，不能採信，原告其未停讓幹
    道車先行，確認安全後再續行，亦可認定。
四、查原告機車為支線道車，被告自小貨車為幹線道車，兩車經過前開設有閃光號誌
    之交岔路口，原告機車應停讓幹道車（被告車）優先通行後，認為安全時，方得
    續行，被告自小貨車應減速接近，小心通過（道路交通安全規則第一百零二條第
    一項第一款、道路交通標誌標線號誌設置規則第二百十一條第一項第一、二款參
    照），惟雙方車輛仍然發生碰撞而肇事，參照上開所述，顯然係各自未遵守號誌
    違反交通規則所致。尤其，兩造均無適當駕駛執照，為其等各自陳明，益均難卸
    過失責任。另經鑑定結果，亦認為原告無駕照駕駛重型機車行至閃光紅燈岔路口
    ，支道車未停讓幹道車先行，為肇事主因，被告無駕照駕駛自小貨車行至閃光黃
    燈交岔路口，未減速接近小心通過，為肇事次因，有被告所提台灣省彰化縣區車
    輛行車事故鑑定委員會彰鑑字第九二○七三三號鑑定意見書、台灣省車輛行車事
    故覆議鑑定委員會函影本在卷可參。被告及原告均分別辯稱自己無過失，要無足
    取。至警製調查報告表肇事經過摘要欄，關於被告自小貨車右前保險桿與原告機
    車碰撞之記載，為車禍處理員警所判斷之意見，並無任何具體資料佐證，且與被
    告車肇事後受損情形不符，上開鑑定意見採為認定之基礎，雖有瑕疵。惟被告車
    究係右前保險桿，或係右前車門與原告機車碰撞，並不影響於肇事責任之認定，
    自不得因此將該等鑑定意見，摒棄不採。又原告所患白內障，如係本件車禍肇事
    前即有，因對於兩造分別有上開過失之情形，並無影響，被告辯稱原告患有白內
    障，看不清楚車況，應負全部肇事責任，無法為其有利之認定。是以，原告主張
    被告駕車時因過失不法侵害其身體成傷之事實，堪信為真實。
五、另原告車禍後，其頭部受有外傷（蜘蛛膜下、硬腦膜下及硬腦膜外出血），此有
    其所提診斷書及彰化基督教醫院函送本院之病歷資料可稽。而原告在肇事前即有
    腰椎退化性關節炎、腰椎脫滑之疾病，此參照宏元診所九十二年七月十五日函送
    本院之原告就醫病歷資料及彰化基督教醫院之病歷資料甚明。至原告是否因本件
    車禍，造成右側肢體偏癱及認知功能障礙，被告極力否認。查被告在車禍後，右
    側硬腦膜下血腫及腦挫傷，開刀手術出院時，身體右側有無力的狀況，依其腦部
    受傷狀況，會引起無力，依原告於九十年九月間在宏元診所看診之病歷資料，並
    沒有關於右下肢無力的情形，業經證人即彰化基督教醫院醫師吳朝宗證述在卷。
    原告開始在復健科看診時，即有右側無力的情形，其右手腳無力是造成無法站立
    的主要原因，與腰椎退化性關節炎無關，認知障礙問題的問題，是由腦神經內科
    或精神科在做，腦神經內科劉醫師懷疑是車禍造成的，要經過心理衡鑑才知道，
    惟心理衡鑑僅能知道有無認知障礙之結果，無法知道造成原因，病歷上寫痊癒出
    院，應係指進步出院，並非說已完全沒有問題等情，亦經證人即彰化基督教醫院
    復健科醫師林仲哲證述無訛。原告因頭部受傷，造成身體右側肢體偏癱之事實，
    參照病歷資料及證人吳朝宗、林仲哲醫師之證言，應可以認定。至原告是否因車
    禍導致認知功能障礙，雖據其提出九十二年七月二十三日施作的心理衡鑑照會單
    影本為證。而依該照會單衡鑑報告所載，原告雖「在短期記憶、時間定向感、計
    算及執行功能上有較明顯缺損，其他部分功能尚可維持一定水準，整體認知功能
    約與輕度失智症患者相當，生活起居因行動不便而須他人協助，呈現出較多與自
    己無法工作及身體狀況不佳相關之低落情緒」，然心理衡鑑並不能得知造成認知
    功能障礙之原因，該醫院之劉醫師，僅係「懷疑」原告認知障礙問題，為車禍所
    造成，有證人林仲哲醫師之前揭證言可資參照，參酌原告已年逾六十歲，並有腰
    椎退化、脫滑、氣喘及心臟等疾病（參彰化基督教醫院病歷），身體機能有老化
    現象，不能排除自身罹患老人失智症之可能，尚不能遽認為其認知功能障礙，亦
    係本件車禍所引起。尤其，原告於九十年十月六日製作警訊筆錄時，意識清楚，
    談話語氣及內容，都很清晰，對於車禍肇事情節，敘述頗為詳細等情，有筆錄為
    證，復經證人即員警李明政證述無訛，益徵原告認知功能障礙，難認為與本件車
    禍有關。
六、再就原告前開右側肢體偏癱，是否已痊癒，被告爭執甚烈。查彰化基督教醫院原
    告九十一年九月二十三日出院病歷摘要，雖記載體檢發現原告之腰及四肢活動自
    由，並無無力情形，出院時情況為治癒出院。然事實上，在醫院住院治療，顯有
    完全痊癒始辦理出院者，證人吳朝宗醫師亦證稱：病歷寫痊癒出院，應是指進步
    出院，並非說完全沒有問題，原告是腦受傷，不會那麼容易痊癒等詞，況其後至
    九十二年五月間，原告仍持續到該醫院復健治療，有病歷資料可稽，被告抗辯原
    告因車禍所受之傷已痊癒，尚無可採。至原告在車禍後，雖曾另因在家跌倒，而
    受有左側頭皮血腫及撕裂傷等，但並未使原來車禍所受傷勢變嚴重，亦經證人林
    仲哲醫師證述無訛，不能因此認為原告現在之病況，已經與車禍無關。尤其，如
    原告係因車禍受傷尚未康復，導致在家療養時跌倒受傷，亦屬可預見的事。另被
    告在九十一年十二月五日，發現原告在他人略為牽扶之下，自己在道路上行走，
    有其所提原告不爭執之錄影光碟在卷可稽，查看當時原告走路之態樣，雖略顯不
    自然，但其能自己走路移動，已有部分行動能力，殆可以確定。然是否得謂當時
    之原告，已完全康復，尚不能率斷。因為，可以走路，未必能跑步、提重物，亦
    當然不一定身體康健，別無其他病症，這是很簡單的道理。另經本院囑託台中榮
    民總醫院鑑定結果，認為原告神智清楚，說話流利，但記憶力、計算能力及抽象
    思考反應較慢，四肢乏力（肌力四至五之間），依其目前神經狀況，其功能無法
    完全處理日常起居之能力，少部分需他人看護等情，有該醫院九十二年十月二日
    函附鑑定書可參。查該項鑑定意見，雖然未附詳細檢查數據，且對於原告在那些
    日常生活項目，不能自行處理，未予具體敘明，不無瑕疵，然提出並判定該項意
    見者，為神經外科主治醫師，其親自問診後，對於原告之病情所為之判斷，自有
    一定之可參考性。本院審酌彰化基督教醫院醫師吳朝宗、林仲哲前開證詞及其病
    歷資料，暨因腦部受傷造成身體部分機能癱瘓，依目前醫學現況，不易完全康復
    ，尤其原告已逾六十歲高齡等情，認為原告主張其右側肢體一直持續顯著無力，
    仍無法自行走動，需要在家人扶持下，方能大小便、洗澡、行走云云，固然言過
    其實，惟其車禍所受傷害，應仍未完全康復，較為困難的日常生活事務，如自己
    洗澡、穿衣、提物、做飯、燒菜等，應仍有他人協助處理或侍奉之必要。被告抗
    辯原告已痊癒，其目前病況，係身體老化及另因他故跌倒所致，尚非可採。原告
    主張其仍有繼續由家屬看護之需要，堪值採憑。至被告聲請傳訊證人陳秋、高建
    福、丙○○、許清郎，以證明原告說話、行動皆無大礙，且行走自如，並自行吃
    早餐等事實，查原告在說話方面，並無問題，而該等證人，均為原告親人，並非
    專業醫師，對於原告受傷之確實狀況，並無判斷之能力，其所為證言，難作為原
    告已完全康復之認定，自無傳訊之必要，附此敘明。
七、按因故意或過失，不法侵害他人之權利者，負損害賠償責任；汽車、機車或其他
    非依軌道行駛之動力車輛，在使用中加損害於他人者，駕駛人應賠償因此所生之
    損害；不法侵害他人之身體或健康者，對於被害人因此喪失或減少勞動能力，或
    增加生活上之需要時，應負損害賠償責任，被害人雖非財產上之損害，亦得請求
    賠償相當之金額，民法第一百八十四條第一項前段、第一百九十一條之二前段、
    第一百九十三條第一項、第一百九十五條第一項分別定有明文。本件被告於駕車
    時因過失不法侵害原告之身體成傷，自應負侵權行為之損害賠償責任。茲就原告
    請求被告賠償之金額分述如下：
  (一)醫療費用：
    原告主張其自九十一年六月十二日起至九十二年一月三十日止，計支出醫療費用
    三萬一千四百二十二元（不含健康保險給付），有其所提被告不爭執為真正之醫
    療費用影本十九張為證，被告自應予賠償。
  (二)看護費用：
  1.原告主張自九十一年七月六日起至同年月二十六日止，僱請職業看護，計支付看
    護費用四萬一千元之事實，有其所提收據為證，並為被告所不爭執，此部分之金
    額，原告自得請求被告賠償。
  2.原告主張於九十一年五月十三日至同年月十九日、同年六月十二日至同年七月五
    日、同年七月二十七日至九十二年一月三十日，共計二百十九日，雖未僱請職業
    看護，而由家屬看護，惟仍受有相當於看護費之損害，按每日二千元計算，為四
    十三萬八千元；另自九十二年一月三十一日以後，依九十年台灣地區簡易生命表
    所載，其平均餘命為一九．三四年，按每日二千元，一年三百六十五天計算十五
    年之看護費，依霍夫曼計算法扣除中間利息，為八百三十二萬八千八百六十七元
    ，被告應予賠償等語。
  3.查原告車禍受傷後，造成右側肢體偏癱無力，最後一次於九十一年九月二十三日
    出院，在此之前，其有看護之必要，甚為顯然。其後，參酌被告所提上開九十一
    年十二月五日光碟影片，原告在當時已能自己走路移動，看護之必要性及困難度
    ，必然已降低，看護範圍大都僅止於特定動作。再者，原告本身亦罹患腰椎退化
    、脫滑、氣喘及心臟等疾病，已如前述，該等與本件車禍無關之病症，勢必亦影
    響其處理日常生活之能力，而有由家屬照料之必要，此部分因素亦應考慮在內。
    故本院認為在九十一年十一月三十日以前，原告由其家屬看護者，因非職業看護
    可比，其所得請求賠償之看護費，應按每日一千二百元計算。自九十一年十二月
    一日以後，考量前開情形，本院認為降低每日看護費金額為五百元，即為已足。
  4.故原告於前開二百十九日內，在九十一年十一月三十日前之一百五十八日，按每
    日一千二百元計算，其所得請求之看護費為十八萬九千六百元。九十一年十二月
    一日至九十二年一月三十日共六十一日，其所得請求之看護費為三萬零五百元。
    自九十二年一月三十一日以後十五年，並依霍夫曼法扣除中間利息（第一年不扣
    除）後，其所得請求之看護費為二百零八萬二千二百十七元（500×365×11.409
    407＝2,082,217元，角以下四捨五入，以下同）。是以，原告所請求之全部看護
    費為二百三十萬二千三百十七元，逾此金額範圍，不應准許。
  (三)購買便椅費用（增加生活上需要）：
    原告主張其購買便椅，計支出一千元，有所提九十一年七月五日收據影本一紙為
    證，並為被告所不爭執，以原告療養期間，行動不便，該項支出，堪認為必要，
    被告即應予賠償。
  (四)工作損失（減少勞動能力損害）：
    原告主張其為二十八年九月二十六日出生，因本件車禍傷重致無法從事任何工作
    ，依其在九十年間所得每日四百零七元計算，至退休年齡滿六十五歲止，受有二
    年合計二十九萬七千一百十一元之工作損失等情。經查，原告雖已年滿六十歲，
    車禍前並患有腰椎退化性關節炎及脫滑，但在九十年一到四月間，其仍有薪資所
    得，此有所提扣繳憑單可證，堪認其迄六十五歲止，猶有勞動之能力。審酌原告
    不識字，顯然僅能從事較低薪資之工作，車禍後，僅能自理部分日常生活事務，
    不堪工作，實與喪失勞動能力無異，其請求按每日四百零七元計算其工作損失，
    尚低於勞工最低工資，堪以採取。是以，故原告所得請求之減少勞動能力損害為
    二十九萬七千一百十一元。
  (五)慰撫金：
    原告不識字，名下有土地二筆、房屋一筆，現值合計為五十三萬四千九百元；被
    告為五專畢業，從事水電工作，名下無財產，已婚，配偶在醫院工作，有年幼子
    、女各一名，為兩造分別陳明，並有彰化縣稅捐稽徵處北斗分處函送之歸戶財產
    清單在卷可稽。審酌兩造之身分、地位、經濟能力、被告犯後態度、原告所受傷
    害情形及因此所受精神上打擊之程度等一切情狀，本院認原告請求被告賠償慰撫
    金二百萬元，尚嫌過高，應以一百四十萬元始為相當，逾此範圍，不應准許。
    從而，原告所得請求被告賠償之金額合計為三百七十六萬四千四百五十元。
八、另原告對於本件車禍，亦有過失，已如前述，而其肇事時，未戴安全帽，亦為其
    所自承，其此部分疏失，對損害之發生及擴大，確有助長作用，自有民法第二百
    十七條第一項過失相抵法則之適用。審酌雙方原因力之強弱及過失之輕重，本院
    認原告之過失比例為百分之六十，被告之過失比例為百分之四十，故減輕被告應
    賠償金額百分之六十。則原告所得請求被告賠償之金額為一百五十萬五千七百八
    十元。
九、又保險人依本法規定給付之保險金，視為加害人或被保險人損害賠償金額之一部
    分；加害人或被保險人受賠償請求時，得扣除之，汽車強制責任保險法第三十條
    定有明文。原告已因本件車禍於九十一年七月二十四日及同年十月二十五日，分
    別領得強制汽車責任險醫療給付六萬一千七百十七元、殘廢給付一百十七萬七千
    二百六十九元，為其所承認（但殘廢給付少算十元，且未扣除醫療給付），並有
    友聯產物保險股份有限公司九十二年一月二十九日函在卷可憑，自應扣除之。其
    中醫療給付部分，依法包括看護費用在內（強制汽車責任保險給付標準第二條參
    照），故其金額超過上開原告所請求之「醫療費用金額」部分，應將餘額從看護
    費項目扣除。則在扣除汽車強制責任險保險金後，原告所得請求之金額為二十六
    萬六千七百九十四元。另被告抗辯在原告住院期間，其已先陸續代付醫療費用及
    看護費、醫療器材費用，共計十一萬零二百七十六元，有其所提統一發票、收據
    等為證，並為原告所自認或不爭執，原告所得請求金額，在此範圍因清償而消滅
    。則原告尚得請求被告賠償之金額為十五萬六千五百十八元。
十、從而，原告本於侵權行為之法律關係，請求被告賠償，在前開十五萬六千五百十
    八元及其自起訴狀繕本送達翌日即九十一年十二月十日起至清償日止，按年息百
    分之五計算之利息範圍，洵屬正當，應予准許；逾此範圍部分，為無理由，應予
    駁回。另本判決第一項所命給付金額在五十萬元以下，應依職權宣告假執行，至
    原告其餘請求部分，其假執行之聲請，已失所附麗，應併駁回。被告陳明願供擔
    保聲請宣告免為假執行，就原告勝訴部分，核無不合，爰併酌定相當擔保金額准
    許之。
據上論結，本件原告之訴一部為有理由，一部為無理由，依民事訴訟法第七十九條、
第三百八十九條第一項第五款、第三百九十二條，判決如主文。
中　　　華　　　民　　　國　　九十三 　 年　　  一 　　 月　　 十四 　　日
                                    民事第二庭
                                        法　　　官　陳 瑞 水
右為正本係照原本作成。
如對本判決上訴須於判決送達後二十日內向本院提出上訴狀。
中　　　華　　　民　　　國　　九十三 　 年　　  一 　　 月　　 十六 　　日
                                        法院書記官　楊 筱 惠
